臺灣士林地方法院民事判決  
110年度訴字第255號
原      告  金久建設有限公司
法定代理人  賴慕哲  
訴訟代理人  黃璧川律師
被      告  雷燦堂遺產管理人即雷何順
            雷何順  
            賴慶榮  
            雷金遺產管理人即王阿華
            賴秉宏  
            雷文川  
            雷秀春  

            雷秀玉  
            雷政蓉  
            雷子緹  
上三人共同            
訴訟代理人  楊擴擧律師
上列當事人間請求分割共有物事件，本院於民國111年1月11日言
詞辯論終結，判決如下：
    主  文
附表一所示之土地應予變價分割，所得價金由兩造依附表二所示
應有部分比例分配。
訴訟費用由兩造依附表二所示應有部分比例負擔。
    事實及理由
壹、程序方面：
一、原告起訴後，因被告曹雷月娥、雷秋菊、雷秀雲、雷雅婷、
    雷志銘、雷佳蓉、雷雅淳、雷典穎已非共有人，而撤回對渠
    等之訴（見本院卷一第300頁），經核符合民事訴訟法第262
    條第1項前段規定，應予准許。
二、被告雷燦堂遺產管理人即雷何順、雷何順、雷金遺產管理人
    即王阿華、賴秉宏、雷文川、雷秀春經合法通知，未於言詞
    辯論期日到場，核無民事訴訟法第386條所列各款情事，爰
    依原告之聲請，准由其一造辯論而為判決。
貳、實體方面：
一、原告起訴主張：兩造為附表一所示之新北市○○區○○段000地
    號土地（下稱系爭土地）之共有人，就系爭土地之使用無法
    達成共識，系爭土地又無因使用目的而有不能分割之情事，
    且兩造亦未以契約訂有不分割之期限，爰依民法第823 條、
    第824條規定，提起本件訴訟，訴請分割系爭土地等語，並
    聲明：㈠先位請求將如附圖所示A部分為被告雷子緹、雷政蓉
    （下稱雷子緹等二人）共有，B部分則由原告和其他被告維
    持共有；㈡備位請求將雷子緹等二人之應有部分予以變價分
    割，所得價金分配予渠等。
二、被告答辯如下：
  ㈠賴慶榮、賴秉宏、雷金遺產管理人即王阿華、雷何順、雷燦
    堂遺產管理人即雷何順、雷秀春稱（見本院卷一第146頁、
    第148頁、第150頁、第152頁、第154頁、卷二第55頁）：同
    意原告所提先位聲明之分割方法，亦即如附圖所示A部分為
    雷子緹等二人共有，B部分則由原告和其他被告維持共有等
    語。
　㈡雷秀玉、雷政蓉及雷子緹則以：原告主張之分割方法將導致
    畸零地而無法利用，系爭土地應全數採取變價分割方式較為
    妥適等語，資為抗辯，並聲明：原告之訴駁回。
  ㈢雷文川未於言詞辯論期日到場，未提出其他書狀作何聲明或
    陳述。
三、兩造不爭執事項（見本院卷一第411頁）：
  ㈠原告與被告雷金、賴慶榮、雷燦堂、雷何順、雷文川、雷秀
    玉、賴秉宏、雷政蓉、雷子緹、雷秀春為系爭土地之共有人
    ，權利範圍依序各為1/36、1/9、2426/3240、72/3240、36/
    3240、6/3240、6/3240、4/3240、7/270、8/540、1/30（本
    院卷一第16頁至第19頁）。
  ㈡系爭土地上有新北市○○區○○街00號、25號、新北市○○區○○○路
    0段000號之1、120號之2房屋（本院卷一第218頁至第222頁
    、第300頁）。
四、得心證之理由：
  ㈠按各共有人，除法令另有規定外，得隨時請求分割共有物。
    但因物之使用目的不能分割或契約訂有不分割之期限者，不
    在此限，民法第823條第1項定有明文，經查，系爭土地依其
    使用目的並非不能分割，且兩造亦無不能分割之協議，揆諸
    前開規定，原告自得請求分割共有物，先予敘明。
  ㈡次按分割之方法不能協議決定，或於協議決定後因消滅時效
    完成經共有人拒絕履行者，法院得因任何共有人之請求，命
    為下列之分配：一、以原物分配於各共有人。但各共有人均
    受原物之分配顯有困難者，得將原物分配於部分共有人。二
    、原物分配顯有困難時，得變賣共有物，以價金分配於各共
    有人；或以原物之一部分分配於各共有人，他部分變賣，以
    價金分配於各共有人。以原物為分配時，如共有人中有未受
    分配，或不能按其應有部分受分配者，得以金錢補償之。以
    原物為分配時，因共有人之利益或其他必要情形，得就共有
    物之一部分仍維持共有。民法第824條第2項至第4項分別定
    有明文，就兩造主張分割方法各論述如下：
　⒈原告雖請求原物分割系爭土地，分割方法為如附圖所示A部分
    為雷子緹等二人共有，B部分則由原告與其他被告共有一節
    ，固為其他共有人賴慶榮、賴秉宏、雷金遺產管理人即王阿
    華、雷何順、雷燦堂遺產管理人即雷何順、雷秀春等人所同
    意，惟經本院命地政機關人員至現場測量，並以雷子緹等二
    人應有部分繪製原告所主張之分割面積，結果詳如附圖A部
    分所示，面積僅13.22平方公尺，甚為畸零狹小，日後顯然
    難以利用，導致該部分土地經濟價值低落之高度可能。何況
    ，系爭土地上坐落有新北市○○區○○街00號、25號、同區中山
    北路1段136號之1、120號之2房屋，分別作為倉庫使用、出
    租他人營業、門口掛用原告公司招牌暫無使用等情，為兩造
    所不爭執，並經本院現場勘驗無訛（見本院卷一第444頁）
    ，又其中新北市○○區○○街00號房屋為雷子緹等二人與雷秀春
    、雷典穎共有（見本院卷一第218頁至第219頁），原告更自
    承如附圖A所示位置與前開房屋範圍並不一致（見本院卷一
    第406頁），顯見如採取此一分割方法，不僅造成雷子緹等
    二人所分得面積過小礙難使用，且將使渠等所有房屋與坐落
    土地位置不一致，反而增生將來房地所有權人不一之困擾。
    是以，綜合前開考量，原告雖主張應以原物分割系爭土地如
    附圖所示A、B，既有如上缺失，自難以採納。
　⒉原告又請求將雷子緹等二人應有部分以變價方式分配價金渠
    二人云云，然而，僅將部分共有人應有部分予以變價之分割
    方法，顯然未合於民法第824條第2項至第4項規定，已難謂
    適法；況且，原告自承此一割方法，就雷子緹等二人以外之
    其他共有人仍維持共有（見本院卷一第406頁），顯見同時
    採取原物分配、價金分配之分割方法，亦違反就同一共有物
    對於全體共有人，應採相同之分割方法（最高法院74年度第
    1次民事庭會議決議（二）可資參照）。更遑論原告主張此
    種分割方法，係因雷子緹等二人就系爭土地利用方法（如合
    建）等與其他共有人產生不同歧見（見本院卷一第178頁至
    第180頁），而欲以變價應有部分之方式排除雷子緹等二人
    之共有權利，倘予以准許，將使多數共有人可藉此排除另有
    異見之他共有人，亦顯有失公平，故原告前開分割方法，仍
    不可採。
　⒊至於雷秀玉、雷政蓉及雷子緹抗辯系爭土地應採取變價分割
    方式，經查，系爭土地雖有324.97平方公尺，然共有人超過
    十人，其上又有數棟建物，倘採取原物分割方式，不僅可能
    分得面積過於狹小，亦將使房地法律關係趨於複雜，進而造
    成日後使用上困難，無法發揮經濟上最大利用價值，均如前
    述。另考量系爭土地位於新北市淡水區，地目為建地，可認
    具有一定之市場價值，如以變價拍賣之方式，除可由公眾或
    兩造間有意願之人以自由、公開程序競標，亦可使系爭土地
    在自由市場競爭之情形下反應出合理且適當之價值，對於全
    體共有人而言，應均屬有利。是以，本院審酌系爭土地之利
    用現況及可能性、經濟效用、可能衍生之法律關係等一切情
    狀後，認本件分割方法應以變賣系爭土地，並將價金分配於
    各共有人之變價分割方式為適當。
　㈢是以，經斟酌兩造當事人之聲明、系爭土地之性質、經濟效
    用及全體共有人之利益等諸多因素後，原告雖請求以原物分
    割系爭土地、將雷子緹等二人應有部分予以變價分配價金等
    ，均有其侷限性而不可採納，本院認本件應採取將系爭土地
    變價並分配價金予全體共有人之分割方法，始為妥適。
五、綜上所述，原告請求分割系爭土地，為有理由，應予准許，
    惟分割方法不受兩造聲明限制，經本院定本件分割方法為變
    價系爭土地並分配價金予全體共有人，諭知如主文第1項所
    示。
六、本件事證已臻明確，兩造其餘主張陳述及所提之證據，經審
    酌後於本件判決結果無影響，爰不逐一論述，附此敘明。
七、末按因共有物分割、經界或其他性質上類似之事件涉訟，由
    敗訴當事人負擔訴訟費用顯失公平者，法院得酌量情形，命
    勝訴之當事人負擔其一部，民事訴訟法第80條之1定有明文
    。本件分割共有物之方法，本應由法院斟酌何種方式較能兼
    顧各共有人之利害關係、使用情形、共有物之性質及價值、
    經濟效用，符合公平經濟原則，以決定適當之分割方法，不
    因何造起訴而有不同，故原告請求分割之訴雖有理由，惟關
    於訴訟費用負擔，如全部由被告負擔，將顯失公平，爰依前
    開規定，由兩造按其應有部分比例各負擔，爰諭知如主文第
    2項所示。
中　　華　　民　　國　　111 　年　　1 　　月　　28　　日
                  民事第三庭    法　官  劉育琳　
以上正本係照原本作成。
如對本判決上訴，應於判決送達後20日內向本院提出上訴狀，若
委任律師提起上訴者，應一併繳納上訴審裁判費，否則本院得不
命補正逕行駁回上訴。
中　　華　　民　　國　　111 　年　　1 　　月　　28　　日
                                書記官  邱勃英
附表一：
              土     地      標       示      面    積  縣    市 鄉 鎮 市 區   段（小段）   地 號 （平方公尺）  新 北 市   淡 水 區   正 德 段    240     324.79 
附表二：
編號  當事人姓名 應有部分比例  1 原告 1/36  2 雷燦堂遺產管理人即雷何順 72/3240  3 雷何順 36/3240  4 賴慶榮 2426/3240  5 雷金遺產管理人即王阿華 1/9  6 賴秉宏 4/3240  7 雷文川 6/3240  8 雷秀玉 6/3240  9 雷秀春 1/30  10 雷政蓉 7/270  11 雷子緹 8/540